【裁判字號】    97,上重訴,36
【裁判日期】    970902
【裁判案由】    擄人勒贖
【裁判全文】
臺灣高等法院臺中分院刑事判決        97年度上重訴字第36號
上  訴  人  臺灣臺中地方法院檢察署檢察官
上  訴  人
即  被  告  乙○○
                    現於臺灣臺中看守所
選任辯護人  林建宏律師
上列上訴人因擄人勒贖案件，不服臺灣臺中地方法院96年度重訴
字第4127號中華民國97年6月23日第一審判決（起訴案號：臺灣
臺中地方法院檢察署96年度偵字第23297號），提起上訴，本院
判決如下：
    主  文
上訴駁回。
    事  實
一、乙○○前因違反懲治盜匪條例案件，於民國88年2 月26日經
    臺灣高等法院臺中分院以87年度上訴字第2119號判處有期徒
    刑12年確定，於96年4 月16日假釋出監，至98年12月14日始
    期滿，現仍於假釋期間。緣乙○○之友人林沐暉居間介紹乙
    ○○出售其申設之帳戶給收購帳戶之集團後，其中1 個帳戶
    被列為警示帳戶，收購帳戶集團遂向乙○○告稱若其掛失其
    他帳戶，須返還之前交付之新台幣（下同）24,000元之價金
    。乙○○唯恐因該事件致其前案假釋被撤銷，遂要求林沐暉
    出面協調，並於96年9 月30日21時13分許，以其使用之門號
    0000000000號行動電話撥打林沐暉使用之門號0000000000號
    行動電話，邀約林沐暉外出談論該事，並預先將含有第四級
    管制藥品「左沛眠（Zolpidem）」之安眠藥「STILNOX F.C.
    TAB 」磨成粉末後，隨身攜帶。嗣林沐暉依約於96年9 月30
    日21時30分許，駕駛車牌號碼DL-2322 號自用小客車至乙○
    ○位於臺中縣龍井鄉○○村○○街207 巷23號之居住處，乙
    ○○即搭乘林沐暉所駕駛之車輛外出。其間乙○○詢問林沐
    暉是否有錢可以解決其帳戶遭列為警示帳戶之問題時，林沐
    暉表示渠發生車禍且沒有錢，無法解決。詎乙○○為圖取得
    金錢以解決帳戶之問題，竟基於擄人勒贖之犯意，先向林沐
    暉佯稱欲購買飲料解渴，待購得飲料後，乘林沐暉未注意之
    際，將上述已磨成粉末之安眠藥摻入飲料內供林沐暉飲用，
    殆林沐暉因安眠藥發生作用而昏睡之際，乙○○即乘機接手
    駕駛林沐暉之車輛。
二、乙○○見林沐暉已精神不濟，即於96年9 月30日22時3 分許
    ，以其使用之上開行動電話撥打林沐暉住處00-00000000 號
    電話，向林沐暉之妻丙○○謊稱林沐暉未與其碰面，並假意
    詢問林沐暉之行蹤。然丙○○因林沐暉早已出門赴乙○○之
    約會，遂於同日22時5 分許，以上開家用電話撥打林沐暉之
    門號0000000000號行動電話關切林沐暉之行蹤，林沐暉接聽
    後，因體力不繼，僅向丙○○告以伊已經與乙○○碰面，其
    餘之事回家再談等語，即掛斷電話。乙○○見其此時已可控
    制林沐暉之行動自由，即於96年9 月30日22時26分許，撥打
    丙○○之家用電話，向丙○○佯稱林沐暉向其告稱發生車禍
    ，需要和解金20萬元等語，要求丙○○提供丙○○所使用之
    行動電話供對方聯絡之用，丙○○即提供其使用之門號0000
    000000號行動電話給乙○○。乙○○獲知丙○○之行動電話
    號碼後，即假冒為與林沐暉發生車禍之他方，並先後於96年
    9 月30日22時33分及96年9 月30日22時49分許，以林沐輝使
    用之門號0000000000號行動電話接續發送內容為：「你老公
    撞到我們的人，你馬上拿20萬和解金出來，否則後果自負」
    及「你老公撞到我們的人，你馬上拿20萬和解金出來，否則
    後果自負，傳簡訊進來你老公的手機回覆。」等內容之簡訊
    至丙○○持用之門號0000000000號行動電話內，以此方式要
    求丙○○付錢贖人。其後，乙○○復承前同一犯意，撥打丙
    ○○之上開行動電話，假意接洽商討和解金之給付。丙○○
    因恐林沐暉遭人挾持而發生不測，乃同意由乙○○代為接洽
    ，並向乙○○表示，因提款機夜間僅能提領6萬元之款項，
    請求降低贖金為6萬元，乙○○即虛偽允諾代為轉達後，再
    佯稱其與對方洽談為10萬元，由其先代墊4萬元，丙○○僅
    先交付6萬元即可云云，而與丙○○談妥由丙○○先交付6萬
    元贖金。
三、另乙○○因見林沐暉之車身略有擦損，為免引起他人注意以
    致事跡敗露，遂於96年10月1 日凌晨0 時3 分許，前往位於
    臺中市○○路176 號之「萊爾富便利超商」店內購買膠帶1
    捲供黏貼車身使用。嗣即駕駛上開車輛搭載林沐暉，沿中彰
    快速道路往南投縣集集鎮方向行駛，以避免警方查緝。其間
    ，並在南投縣南投市○○○路、南崗三路等處之超商及加油
    站購買香菸及加油。嗣行經南投縣集集鎮之普濟橋時，因林
    沐暉發出鼾聲，為避免丙○○聽見鼾聲而起疑，遂將車輛停
    靠在普濟橋上（往水里方向），下車站立在車外繼續與丙○
    ○聯繫取贖地點等事宜。然約於96年10月1日凌晨1時40分許
    ，乙○○與丙○○已洽定交付贖金事宜而走回車輛時，驟見
    林沐暉已睡醒下車，但仍因神智不清而昏坐在橋面上之橋墩
    旁。乙○○見狀，本欲將林沐暉推拉上車，惟因屢試不得其
    法，遂起意殺害林沐暉，其先坐上林沐暉所有之車輛，倒車
    後由集集往水里方向以高速衝撞坐在橋墩旁之林沐暉，致林
    沐暉之右側膝蓋遭撞擊後，整個人仰躺在普濟橋上，乙○○
    續將車輛迴轉，再駕駛該車由水里往集集方向輾壓過林沐暉
    之身體，致林沐暉受有胸腹部多處外傷之傷害，林沐暉因傷
    重疼痛乃掙扎起身斜靠在橋墩上，旋即失去重心而跌落深約
    50 餘米之普濟橋下山谷，乙○○見林沐暉已跌落山谷，乃
    駕車離去，林沐暉遂因傷重失血過多而死亡。
四、乙○○於96年10月1 日凌晨3 時7 分許，駕駛車輛行經南投
    縣集集鎮「集集綠色隧道」附近時（即南投縣集集鎮○○段
    752-1 地號附近），再以林沐暉之門號0000000000號行動電
    話，發送簡訊內容為「你先把六萬元拿給我們，一定要你一
    個人來，若發現有警察或第二個人在你車上，就什麼都別說
    了。錢準備好叫那位黃先生跟我聯絡。」之訊息至丙○○之
    0000000000號行動電話。其後，又於96年10月1 日凌晨4 時
    9 分許、96年10月1 日凌晨4 時39分許、96年10月1 日凌晨
    4 時51分許，先後在臺中市○○區○○路及臺中港路三段附
    近，接續發送內容為：「把錢拿到中港路與安和路口天橋下
    的再興米糕店口放，然後你車子往前開走，千萬別報警，我
    們拿到錢後會告訴你你老公在那裡，限你二十分鐘內辦好。
    」、「你很沒誠意哦，快點。」及「到底好了沒？」等簡訊
    ，至林沐暉之妻丙○○所持用之上開門號0000000000號行動
    電話內。其間，再佯以其代車禍他方洽談車禍和解金之事與
    丙○○聯繫，丙○○遂應允攜帶和解金至指定地點交付。乙
    ○○乃於96年10月1日凌晨5時許，偕同丙○○至其佯稱與車
    禍他方約定交付贖金之臺中市○○路○段502號「OK便利商店
    」前交付贖金。惟至指定地點後，乙○○即向丙○○表示只
    要將錢交付渠，渠即會通知林沐暉與丙○○見面云云，丙○
    ○則表示贖金仍不足，欲前往該便利商店內提款，乙○○旋
    即遭埋伏之員警趨前逮獲。乙○○經警查獲後，為圖免刑責
    ，竟遲不透露林沐暉之下落，延至同年10月3日經警方借提
    詢問時，始供稱林沐暉已遭其以車輛輾壓，並棄置在南投縣
    集集鎮之普濟橋下山谷，經檢警前往尋獲林沐暉屍體，始循
    線查知上情，並在被告身上扣得NOKIA手機1支（含門號
    0000000000號SIM卡1張）、統一發票5張，及在被告位於臺
    中縣龍井鄉○○街207巷23號住處扣得注射針筒1支、安眠藥
    一排（8顆）。
    理  由
壹、檢察官上訴部分：
一、按上訴期間為十日，自送達判決後起算，為刑事訴訟法第
    349條前段所明定。又第二審法院認為上訴有不合法律上之
    程式者，應以判決駁回之，亦為同法第367條前段所明定。
二、查本件檢察官於97年6月30日收受第一審判決，有其送達證
    書附於原審卷可稽。其上訴期間迄至同年7月10日即已屆滿
    。詎檢察官遲於同年7月14日始提起上訴，其上訴顯不合法
    律上之程式，且無從補正，應予駁回。
貳、被告（視為）提起上訴部分：
一、認定犯罪事實所憑之證據及理由
  (一)訊據上訴人即被告乙○○坦承於96年9月30日晚上9時30分與
    被害人林沐暉一起駕車外出，並在被害人之飲料中摻入安眠
    藥使被害人飲用後昏睡，而以此方法控制被害人之行動自由
    ，再以電話及簡訊向告訴人丙○○佯稱被害人發生車禍，要
    求丙○○給付贖金，嗣被害人在南投縣集集鎮之普濟橋處睡
    醒，被告因難以控制被害人之行動自由，而以車輛衝撞被害
    人之事實，核與告訴人丙○○之指述相符。並有發票5張、
    大同診所處方箋1張、行政院衛生署管制藥品管理局97年3月
    26 日管檢字第0970002953號函、告訴人使用之0000000000
    號手機顯示之簡訊照片23張、DL-2322號車輛照片4張、臺中
    市警察局刑案現場採證照片2張、被害人使用之0000000000
    號行動電話雙向通聯紀錄、被告使用之00000000 00號行動
    電話雙向通聯紀錄在卷可稽，及注射針筒1支、安眠藥一排
    （8顆）、NOKIA手機1支（含門號0000000000號SIM卡1張）
    扣案可資佐證。
  (二)被害人確因車輛造成外傷，自高處墜落後，導致胸腹部多處
    外傷，失血過多死亡，有相驗筆錄影本、相驗屍體證明書各
    1 份在卷可稽。
  (三)上開扣案之注射針筒1 支及安眠藥一排（共8 顆，驗餘6 顆
    ）經送內政部警政署刑事警察局鑑定後，均檢出第四級管制
    藥品佐沛眠（Zolpidem）成分；且被害人之血液及胃內容物
    經法務部調查局法醫研究所檢驗結果，發現酒精及Zolpidem
    成分，有內政部警政署刑事警察局96年12月5 日刑鑑字第
    0960168918號鑑定書、法務部調查局法醫研究所96年11月14
    日法醫毒字第09 60004725 號函在卷可稽，被告嗣後雖未使
    用上開注射針筒在飲料中摻入安眠藥，但已見其器具準備齊
    全，足證被告早有擄走被害人利用安眠藥迷昏被害人，使其
    無法反抗而便於控制，加以勒贖財物之預謀。
  (四)本案警方勘查現場及車號DL-2322 號自用小客車所採集之血
    跡棉棒中，編號3 血跡棉棒（採自DL-2322 號自用小客車底
    盤左側）之DNA 與被害人DNA-STAR型別相同... ；編號1 血
    跡棉棒（採自DL-2322 號自用小客車駕駛座頭枕）DNA-STAR
    型別為混合型，亦不排除混有被害人DNA ；編號7 棉棒（採
    自被告左鞋外緣）與被害人DNA-STAR型別相符... ；本案編
    號2 （採自DL -2322號自用小客車內乘客座椅背右側）、編
    號4 （採自DL-2322 號自用小客車底盤右側）、編號5 （採
    自南投縣普濟橋上第13至第14根欄杆旁路面上）、編號6 （
    採自南投縣普濟橋上第15根欄杆外側黑色管線上）血跡棉棒
    DNA 與被害人DNA-STAR型別相同，有內政部警政署刑事警察
    局96年11月12日刑醫字第0960152748號鑑驗書、97年4 月29
    日刑醫字第0970056030號鑑驗書各1 份在卷可稽。
二、對被告辯解之判斷：
  (一)被告辯稱：其一開始只想串通被害人聯手詐騙其太太即告訴
    人丙○○之財物，沒有擄人勒贖的犯意，在橋上時伊不是真
    的要撞被害人，是因為其使用的安眠藥份量不夠，被害人醒
    過來跑出車外不肯上車，與其發生爭執，其本來只想要以車
    子嚇被害人，但被害人突然往橋中間移動，車子才輾過被害
    人，其想要將被害人拉上車送醫，但因左手沒有力量，無法
    拉被害人上車，其原本要趕快駕車離去，又因不放心而開到
    橋另一頭迴轉回來，就看到被害人趴在橋墩上，其試著要拉
    被害人，結果被害人就跌落橋下，其並非故意殺害被害人云
    云。
  (二)惟如被告意在串聯被害人共同騙取被害人之妻財物，理當共
    同謀議計畫，研擬詳細進行之步驟及如何分工，如何預防事
    蹟敗露等事，始合常情，焉有將被害人以安眠藥迷昏之理？
    本件復經檢察官會同法醫師於96年10月4日對被害人之遺體
    進行解剖之結果，「（被害人）胸部之解剖，左右側皆有外
    傷出血，左側的外傷面積大於右側，左側幾乎所有的肋骨皆
    有骨折，從上至下呈一直線，右側也有多處肋骨骨折。下腹
    部有挫傷併有骨盆腔嚴重骨折及內出血。四肢有多處擦挫傷
    ，解剖無發現四肢骨折，肌肉組織有局部出血傷。胸腹部之
    實質內臟器官無撕裂傷，僅發現左側肺門、左側腎臟有挫傷
    及骨盆腔內之撕裂傷、後腹腔出血。右側胸腹部外表之外傷
    呈分散、多處及有條狀的擦傷，較像墜落環境所造成之外傷
    。四肢大面積之擦挫傷，則多是車輛造成之外傷。綜合上述
    ，胸部之挫傷及多處肋骨骨折，尤其左側從上至下一致性的
    肋骨骨折，可因大面積的衝擊或撞擊後所造成的外傷型態，
    但此撞擊並未造成內臟器官的撕裂傷；另由卷內資料證據也
    可知死者（即被害人）生前除被車輛撞擊外，身體確有從車
    輛下方輾過、導致創傷的證據。而從現場如此高的橋上落下
    ，加速度後的衝擊必然也對身體造成嚴重的損傷，但實際身
    體損傷程度遠比預期的為輕，可能是因現場環境的樹木或軟
    性物體、地面，加上最後是大面積的接觸，減輕身體上的撞
    擊及損傷，而身體損傷最嚴重處為落下後的直接碰撞處。如
    此情況的身體損傷，由車輛造成的或由高處墜落的皆可因失
    血過多導致失血性休克死亡，如果二者是連續的行為，則高
    處墜落後更是加速死亡的結果」，此有臺灣臺中地方法院檢
    察署解剖報告書1份在卷可稽。由上開解剖結果可知，被告
    確有駕車輾過被害人之身體，而被告係思慮成熟之成年人，
    當可預見被害人在遭受車輛輾壓之情況下可能發生死亡之結
    果，其竟仍恣意駕車予以撞擊、輾壓，且於被害人墜落山谷
    時，棄被害人於不顧，逕自駕車離去，並繼續對告訴人進行
    勒贖，足證被告主觀上確有殺害被害人之犯意，其所辯殊有
    悖逆情理，非可採信。本案事證甚為明確，被告擄人勒贖而
    故意殺人之犯行堪以認定。
三、論罪科刑之理由
  (一)被告以藥物控制被害人行動自由後，向告訴人（即被害人之
    妻）索取贖金，並於勒贖期間殺害被害人，核其所為係犯刑
    法第348 條第1 項擄人勒贖殺人罪。
  (二)原審經審酌被告為圖取贖金，先邀約被害人外出，使被害人
    服下其預先備妥之安眠藥以控制被害人之行動自由後，旋即
    以電話及簡訊向被害人之妻勒取贖金，迨將被害人殺害後，
    仍繼續其勒贖行為，且為警查獲後，猶堅不吐實，任令被害
    人曝屍荒野達三日之久，其惡性非輕，及其於法院審理時仍
    避重就輕，未供述全部事實經過之態度等一切情狀，適用刑
    法第348條第1項、第37條第1項、第38條第1項第2款，量處
    被告無期徒刑，並宣告褫奪公權終身。並以扣案之NOKIA手
    機1支（含門號0000000000號SIM卡1張）係被告所有，供犯
    罪所用之物，業據其供承在卷，併依法宣告沒收。另敘明扣
    案之注射針筒1支及安眠藥一排（驗餘6顆）雖係被告所有，
    足為被告犯罪之佐證，但非供犯本罪所用之物，爰不予宣告
    沒收。核其認識用法，均無違誤，量刑亦稱允洽。被告以上
    開辯解資為上訴，顯無理由，應予駁回。
參、據上論斷，應依刑事訴訟法第367條前段、第368條，判決如
    主文。
本案經檢察官甲○○到庭執行職務。
中    華    民    國    97    年    9     月    2    日
            刑事第六庭  審判長法  官  李  文  雄
                              法  官  邱  顯  祥
                              法  官  張  恩  賜
上列正本證明與原本無異。
如不服本判決應於收受送達後十日內向本院提出上訴書狀，其未
敘述上訴之理由者並得於提起上訴後十日內向本院補提理由書（
均須按他造當事人之人數附繕本）。
                              書記官  廖 次 芬
中    華    民    國    97    年    9    月      2   日


司法院資訊處製作；財團法人民間司法改革基金會備份。
